臺灣高等法院高雄分院民事判決
111年度上易字第25號
上  訴  人  蘇亦秦  
訴訟代理人  方浩鍵律師
被上訴人    蔡旺成  
訴訟代理人  林福容律師
複 代 理人  趙禹任律師
上列當事人間因確認通行權存在事件，上訴人對於中華民國110
年9月17日臺灣屏東地方法院110年度訴字第48號第一審判決提起
上訴，本院於111年5月25日言詞辯論終結，判決如下：
    主  文
上訴駁回。
第二審訴訟費用由上訴人負擔。
    事實及理由
壹、程序方面：
    查被上訴人於第一審提起主觀合併之訴，先位聲明請求確認
    對上訴人所有屏東縣○○鄉○○段000地號土地（下稱246土地）
    如原審判決附圖（下稱附圖）甲案所示A部分土地（下稱甲
    案土地）有通行權存在；備位聲明請求確認對原審被告張慶
    士所有同段246-1地號土地如附圖乙案所示A部分土地（
　　下稱乙案土地）有通行權存在。被上訴人先位之訴經第一審
    為其勝訴之判決，上訴人聲明不服而提起上訴，備位之訴固
    生移審之效力，惟被上訴人並未聲明如認其先位之訴無理由
    ，即請求就備位之訴加以裁判，故被上訴人與張慶士間備位
    之訴並不在本院審理範圍內，爰得將其併列為上訴人，先予
    敘明。
貳、實體方面：　　
一、被上訴人起訴主張：伊所有坐落屏東縣○○鄉○○段000地號土
    地（下稱系爭土地）為袋地，與公路無適宜之聯絡，伊原通
    行上訴人所有246土地內之甲案土地，然上訴人在246土地上
    興建鐵門柵欄、圍牆，已阻斷伊通行。爰依民法第247條第1
    項、第787 條規定，先位聲明：㈠確認被上訴人就甲案土地
    有通行權存在。㈡上訴人應將甲案土地上之地上物除去，不
    得禁止或妨害被上訴人通行，並應容忍被上訴人在甲案土地
    上鋪設水泥、柏油或碎石子道路。若認甲案非損害最小之通
    行方案，備位請求通行張慶士所有246-1土地內之乙案土地
    ，備位聲明：㈠確認被上訴人就乙案土地有通行權存在。㈡張
    慶士應將乙案土地上之地上物除去，不得禁止或妨害被上訴
    人通行，並應容忍被上訴人在乙案土地上鋪設水泥、柏油或
    碎石子道路（備位聲明不在本院審理範圍內）。
二、上訴人則以：系爭土地與246 、246-1 土地及同段244 地號
    土地（下稱244土地）毗鄰，被上訴人自該3 筆周圍地通行
    至公路之距離近乎相同，且244 、246-1 土地，現況均為無
    人使用之空地，且面積均為246土地之2倍，若通行244、246
　　-1土地，對該2筆土地影響不大。又被上訴人亦可通行244土
    地及同段242地號土地（下稱242土地）間之溝渠。而伊購入
    246土地時，即有圍牆存在，若通行246土地，將拆除其上之
    圍牆、鐵柵門、植栽、抽水馬達、抽水機、水錶等，對伊及
    鄰居造成極大之不便及損害，且甲案將使246土地過半面積
    僅能作為通行使用，影響日後售價，非損害最小之通行方案
    等語置辯。
三、原審判決：㈠確認被上訴人就上訴人所有甲案土地有通行權
    存在。㈡上訴人應將甲案土地上之地上物除去，不得禁止或
    妨害被上訴人通行，並應容忍被上訴人在甲案土地上鋪設水
    泥、柏油或碎石子道路供通行。上訴人不服，提起上訴，聲
    明：㈠原判決廢棄。㈡被上訴人第一審之訴駁回。被上訴人答
    辯聲明：上訴駁回。
四、兩造不爭執事項：
  ㈠系爭土地為被上訴人所有，為袋地。246土地為上訴人所有
　　。246-1土地為張慶士所有。
　㈡系爭土地、246、246-1等3筆土地之使用地類別均為農牧用地
    。
五、被上訴人所有系爭土地對上訴人所有246土地有無通行權存
　　在？其適當之通行方法為何？
　㈠按土地因與公路無適宜之聯絡，致不能為通常使用時，除因
    土地所有人之任意行為所生者外，土地所有人得通行周圍地
    以至公路。前項情形，有通行權人應於通行必要之範圍內，
    擇其周圍地損害最少之處所及方法為之；對於通行地因此所
    受之損害，並應支付償金。民法第787 條第1、2項定有明文
　　。按袋地通行之主要目的，不僅專為調和個人所有之利害關
    係，且在充分發揮袋地之經濟效用，以促進物盡其用之社會
    整體利益，然其為所有人容忍義務之設，應於能達成上開社
    會利益之範圍內，盡量以將所有人之損害減至最低為必要。
    而是否為土地通常使用所必要之供通行範圍，應依土地位置
　　、地勢、面積、用途及使用之實際現況定之。
　㈡被上訴人所有系爭土地為袋地（不爭執事項㈠），而上訴人對
    被上訴人有通行周圍地以至公路之必要，並未爭執，惟兩造
    對通行方案各為主張，被上訴人主張通行範圍為甲案土地
　　；上訴人主張乙案土地，或244土地，或244與242土地間之
    溝渠。查，系爭土地位於由東往西併排之244、244-1、246
　　、246-1等4筆土地之南側，系爭土地與上開4筆土地之交接
    處，除通往246土地有部分係設置水泥牆而無紅磚圍牆外，
    其餘均設有紅磚圍牆等情，此有原審之勘驗筆錄、繪製勘驗
    現況之地籍圖謄本、現場照片附卷可稽（原審卷第37頁、第
    171至175頁、第235頁；本院卷第223、225、227頁）。又被
    上訴人於98年1月17日以拍賣為原因自黃文育取得系爭土地
    之所有權；訴外人吳麗敏於97年10月20日以拍賣為原因自黃
    文育取得分割前246土地之所有權，後246土地於98年4月22
    日分割出246-1土地，由張慶士取得246-1土地之所有權，吳
    麗敏又於99年10月20日以買賣為原因將分割後246土地移轉
    登記予訴外人李伊阡，嗣李伊阡於102年5月31日以買賣為原
    因將分割後246土地移轉登記予上訴人，此有土地登記謄本
　　、異動索引在卷可憑（原審卷第31、53、165、189頁；本院
    卷第179至193頁），可見黃文育曾均為系爭土地及分割前24
    6土地之前手。另被上訴人提出系爭土地與246土地於98年間
    之現場照片（本院卷第207頁），經與原審勘驗之現場照片
    （原審卷第237頁）比對後，照片內之農舍及圍牆等背景係
    屬同一，可認被上訴人所提上開舊時照片係屬真正。而觀以
    該舊時照片，其右側為縱跨系爭土地及246土地之通行道路
    。由上可知，系爭土地之原所有權人先前即通行246土地中
    之甲案土地，而非通行244、246-1土地以至不知名之產業道
    路，嗣因246土地分割出246-1土地，及系爭土地、246、246
    -1等3筆土地分由不同人取得，致系爭土地始成為袋地，是
    被上訴人依系爭土地原所有權人所通行道路之舊跡，請求通
    行上訴人所有甲案土地至對外聯絡道路，尚非無據。
　㈢次者，甲案土地之水泥地面部分，其高度與系爭土地較為接
    近，雖區隔系爭土地及246土地間水泥圍牆之後側，有水管
    裸露及土石凹陷之情形，然僅佔一小部分，待充實土方即可
    平高，因認該水泥地面現可直接供被上訴人通行使用。反觀
    244、244-1、246-1土地，均係作為農地使用，其上有種植
    農作物或經整地暫時休耕中，此有原審勘驗筆錄及現場照片
    可佐（原審卷第93、95、171至175頁；本院卷第113、115、
    141、143頁、第219至227頁、第245至253頁），非如上訴人
    所稱為無人使用之空地，若該等土地供被上訴人通行，不僅
    需除去原有作物，且日後無法種植農作物，恐影響該等土地
    所有權人務農為生之經濟收入，相較於平日未居住於246土
    地之上訴人（本院卷第214、215頁），所受損害甚鉅。又觀
    諸前揭照片，系爭土地與種植農作物之244、244-1、246-1
    等土地間高低落差甚大；244與242土地間為灌溉溝渠，若將
    該溝渠填平，將使兩側農田無水源可供灌溉。稽此，足認24
    4、244-1、246-1、244與242土地間之溝渠，均不適於供系
    爭土地為通行使用。
　㈣上訴人雖抗辯：若通行246土地，將拆除其上之圍牆、鐵柵門
    、植栽、抽水馬達、抽水機、水錶等，對其及鄰居造成極大
    之不便及損害云云，然上訴人得依民法第787條第2項規定
　　，請求被上訴人支付因通行而需移除上開植栽、設備及另新
    設圍牆所受損害之償金而尚足以彌補。上訴人又抗辯：甲案
    土地將造成系爭246 土地可使用之面積變小，嚴重影響售價
    云云。惟上訴人並未舉證證明其因提供甲案土地將嚴重影響
    所餘土地之售價，自難憑信。況上訴人若因提供甲案土地供
    通行而受損害過鉅者，其仍得依民法第788條第2項規定，請
    求被上訴人以相當之價額購買該通行之甲案土地。上訴人再
    抗辯：甲案土地所使用之面積，佔其所有246 土地比例，高
    於佔244 、244-1 、246-1 土地比例云云。惟甲案土地除供
    被上訴人通行使用外，上訴人亦可同享通行利益，並無不利
    之可言，且244、244-1、246-1土地單純係供耕作使用，若
    供被上訴人通行使用，對該等土地之農作使用影響甚鉅，已
    如前述，是以，非可單純以通行道路佔土地面積之比例多寡
    ，作為認定對土地造成損害大小之基準。故上訴人上開所辯
    ，俱非可採。
　㈤綜上各情，因認系爭土地通行甲案土地，乃屬通行必要之範
    圍內，對上訴人所有246土地損害最少之處所及方法。本院
    既認甲案土地之通行方案為可採，則該通行區域在性質上係
    對上訴人所有246土地之所有權限制，上訴人即負有容忍被
    上訴人在其上鋪設水泥、柏油或碎石子道路通行之法律上義
    務，為維持該區域之通行便利，併請求上訴人將其於該部分
    土地上設置之一切妨害被上訴人通行之地上物排除，並不得
    有任何禁止或妨害被上訴人通行之行為，自屬有據。　
六、綜上所述，甲案土地為被上訴人通行必要之範圍，且對上訴
    人所有土地損害最少之處所及方法。從而，被上訴人依民事
    訴訟法第247條第1項、民法第787條，訴請確認就上訴人所
    有246土地有通行權存在，並請求上訴人不得妨礙或阻撓其
    等在上開土地上之通行行為，及應容忍被上訴人在其上鋪設
    水泥、柏油或碎石子道路，為有理由，應予准許。原審為上
    訴人敗訴之判決，核無違誤，上訴意旨指摘原判決不當，求
    予廢棄改判，為無理由，應予駁回。
七、本件事證已明，兩造其餘攻防及舉證，於判決結果不生影響
　　，無再逐一論究，併此敘明。
八、據上論結，本件上訴為無理由，判決如主文。  
中　　華　　民　　國　　111 　年　　6 　　月　　15　　日
                            民事第一庭   
                                  審判長法官  甯  馨
                                  法      官  林雅莉
                                  法      官  何悅芳
以上正本證明與原本無異。
本件不得上訴。
中　　華　　民　　國　　111 　年　　6 　　月　　15　　日
                                  書　記　官  戴育婷